臺灣臺北地方法院刑事判決
110年度訴字第745號
公  訴  人  臺灣臺北地方檢察署檢察官
被      告  方成源


選任辯護人  張克西律師
被      告  藍明惠



選任辯護人  劉佳龍律師
上列被告因詐欺等案件，經檢察官提起公訴 （109年度偵字第25
409號、109年度偵字第26564號、109年度偵字第26828號、109年
度偵字第28811號、110年度偵字第196號、110年度偵字第1030號
）及移送併辦(臺灣臺北地方檢察署檢察官109年度偵字第13252
、臺灣新北地方檢察署檢察官109年度偵字第43549號)，嗣被告
於本院準備程序中，就被訴事實為有罪之陳述，經本院合議庭裁
定由受命法官獨任進行簡式審判程序審理，判決如下：
    主  文
方成源犯如附表一編號1至10所示之罪，分別處如附表一編號1至
10所示「宣告刑」欄所示之刑。應執行有期徒刑壹年陸月。扣案
如附表二編號1所示之物沒收；未扣案犯罪所得新臺幣壹仟元沒
收，於全部或一部不能沒收或不宜執行沒收時，追徵其價額。
藍明惠犯如附表一編號1至10所示之罪，分別處如附表一編號1至
10所示「宣告刑」欄所示之刑。應執行有期徒刑壹年陸月。緩刑
伍年，緩刑期間付保護管束，並應依本院110年度審附民移調字
第478、516至523號調解筆錄內容向被害人支付損害賠償，並接
受法治教育課程貳場次。扣案如附表二編號2所示之物沒收；未
扣案犯罪所得新臺幣壹仟元沒收，於全部或一部不能沒收或不宜
執行沒收時，追徵其價額。
    事實及理由
一、本件犯罪事實及證據，除補充被告方成源、藍明惠於本院準
    備程序及審理時之自白為證據外，餘均引用如附件檢察官起
    訴書之記載。
二、論罪科刑：
  ㈠核被告方成源、藍明惠如附表一編號3 所為，係犯組織犯罪
    防制條例第3 條第1 項後段之參與犯罪組織罪、刑法第339 
    條之4 第1 項第2 款三人以上共同詐欺取財罪、洗錢防制法
    第14條第1 項之洗錢罪；如附表一編號1、2、4至10所為，
    均係犯刑法第339 條之4 第1 項第2 款三人以上共同詐欺取
    財罪、洗錢防制法第14條第1 項之洗錢罪。至檢察官移送併
    辦部分，與本案如附表一編號2所示犯行為同一案件，本院
    自應併予審理，附此敘明。
  ㈡按共同正犯，係共同實行犯罪行為之人，在共同意思範圍內
    ，各自分擔犯罪行為之一部，相互利用他人之行為，以達其
    犯罪之目的，其成立不以全體均參與實行犯罪構成要件之行
    為為要件，其行為分擔，亦不以每一階段皆有參與為必要，
    倘具有相互利用其行為之合同意思所為，仍應負共同正犯之
    責（最高法院107 年度台上字第2240號判決意旨參照）。本
    案被告方成源、藍明惠縱令未直接向如附表一各編號所示之
    被害人施用詐術、使被害人將款項匯入如附表一各編號所示
    之帳戶等部分行為，然被告方成源、藍明惠知悉附表一各編
    號所示之被害人均遭其所屬詐欺集團成員詐欺而將款項匯入
    指定之帳戶，仍擔任詐欺取款車手，堪認被告方成源、藍明
    惠與所屬詐欺集團成員間，就上開犯行在共同犯罪之意思範
    圍內，具有相互利用之共同犯意，並各自分擔部分犯罪行為
    ，具有犯意聯絡及行為分擔，均應論以共同正犯。
　㈢又按數行為於同時同地或密切接近之時地實施，侵害同一之
    法益，各行為之獨立性極為薄弱，依一般社會健全觀念，在
    時間差距上，難以強行分開，在刑法評價上，以視為數個舉
    動之接續施行，合為包括之一行為予以評價，較為合理（最
    高法院86年台上字第3295號判例意旨參照）。被告方成源就
    附表一編號1 至10 部分，對同一被害人遭詐欺後，雖有分
    多次提領情形，然各係於密接之時、地為之，各係侵害同一
    法益，各為數個舉動之接續施行，均為接續犯，應各論以一
    罪。
　㈣被告方成源、藍明惠所犯參與犯罪組織罪，與其參與犯罪組
    織後之首次詐欺犯行即如附表一編號3 所示之三人以上共同
    詐欺取財罪及洗錢罪間具有局部同一性，而有想像競合犯關
    係，應從一重論以三人以上共同詐欺取財罪。就附表一編號
    1 、2 、4至10 部分，被告方成源、藍明惠係以一行為同時
    觸犯三人以上共同詐欺取財罪及洗錢罪2 項罪名，為想像競
    合犯，應依刑法第55條規定，從一較重之三人以上共同詐欺
    取財罪處斷。
　㈤被告方成源、藍明惠就附表一編號1 至10 所示之犯行，其詐
    騙對象、施用詐術之時間及方式等節，既均有別，顯係基於
    各別犯意先後所為，侵害不同被害人之財產法益，應予分論
    併罰。
　㈥按洗錢防制法第16條第2 項規定：「犯前2 條之罪，在偵查
    或審判中自白者，減輕其刑」；組織犯罪防制條例第8 條第
    1 項雖規定「犯第3 條之罪. . . 偵查及審判中均自白者，
    減輕其刑」；又按想像競合犯之處斷刑，本質上係「刑之合
    併」。其所謂從一重處斷，乃將想像競合犯組成之評價上數
    罪，合併為科刑一罪，其所對應之刑罰，亦合併其評價上數
    罪之數法定刑，而為一個處斷刑。易言之，想像競合犯侵害
    數法益者皆成立犯罪，論罪時必須輕、重罪併舉論述，同時
    宣告所犯各罪名，包括各罪有無加重、減免其刑之情形，亦
    應說明論列，量刑時併衡酌輕罪部分量刑事由，評價始為充
    足，然後依刑法第55條前段規定「從一重處斷」，非謂對於
    其餘各罪可置而不論。因此，法院決定處斷刑時，雖以其中
    最重罪名之法定刑，做為裁量之準據，惟於裁量其輕重時，
    仍應將輕罪合併評價在內（最高法院108 年度台上字第4405
    、4408號判決意旨可參）。查被告方成源、藍明惠於偵查、
    本院準備程序及審理時均自白洗錢及參與犯罪組織之犯行，
    依上開規定原應減輕其刑，惟所犯洗錢罪及參與犯罪組織罪
    係屬想像競合犯其中之輕罪，就本案犯行係從一重之三人以
    上共同詐欺取財罪，就此部分想像競合輕罪得減刑部分，依
    上開說明，由本院於後述依刑法第57條量刑時一併衡酌該部
    分減輕其刑事由，附此說明。
　㈦再按刑法第339條之4第1項第2款其法定刑係1年以上7年以下
    有期徒刑，得併科新臺幣100萬元以下罰金，然同為3人以上
    共同詐欺取財之人，其原因動機不一，犯罪情節未必盡同，
    其以3人以上共同詐欺取財行為所造成危害社會之程度自屬
    有異，法律科處此類犯罪，所設之法定最低本刑卻同為「1
    年以上有期徒刑」，不可謂不重，於此情形，自非不可依客
    觀之犯行與主觀之惡性二者加以考量其情狀，是否有可憫恕
    之處，適用刑法第59條之規定酌量減輕其刑，期使個案裁判
    之量刑，能斟酌至當，符合罪刑相當原則及比例、平等原則
    。查被告方成源、藍明惠因思慮欠周觸犯本案罪刑，業與如
    附表一編號1、2、6至8所示被害人達成調解，並已實際賠償
    部分損害，而其餘部分被害人經本院多次通知皆未到庭，致
    無法達成調解，此有本院調解筆錄、報到單及公務電話紀錄
    （見本院審訴卷第179、209至210、305、363至364、375、4
    05頁）在卷可參，可見被告方成源、藍明惠已盡力彌補被害
    人等所受損害，確有悔意。又被告方成源、藍明惠係參與較
    末端之犯罪分工，參與犯罪之程度有限，並非犯罪集團的主
    導者，且所獲報酬金額低微，是衡情依刑法第339條之4第1
    項第2款之三人以上共同詐欺取財罪科以最低度刑即有期徒
    刑1年以上，容有情輕法重之虞，爰均依刑法第59條規定酌
    量減輕其刑，以啟自新。
　㈧爰以行為人責任為基礎，審酌被告方成源、藍明惠明知現今
    社會詐欺集團橫行，其恣意詐欺行為往往對於被害人之財產
    及社會秩序產生重大侵害，竟為貪圖小利，擔任詐欺集團車
    手，而參與犯罪組織及詐欺、洗錢犯罪之構成要件行為，法
    治觀念顯有不足，所為殊值非難，惟念被告方成源、藍明惠
    於偵查、本院準備程序及審理時就所涉參與犯罪組織、加重
    詐欺及洗錢之經過事實均自白在卷，且其於本案犯行分工參
    與程度上，僅是提領帳戶內之款項後轉交予集團上游收受，
    無具體事證顯示其係該犯罪團體之主謀或主要獲利者，亦非
    直接向如附表一各編號所示之被害人施行詐術之人，尚非處
    於詐欺集團核心地位，暨考量被告之犯罪動機、手段、情節
    、各次提領金額、暨被告方成源自述國中畢業之教育智識程
    度、從事管理員工作、月收2萬元，被告藍明惠自述高職畢
    業之教育智識程度、從事統一超商檢貨員工作、時薪165至2
    21元之生活狀況（見本院訴卷第74頁）等一切情狀，分別量
    處如附表一各編號「宣告罪刑」欄所示之刑，並綜合判斷其
    整體犯罪之非難評價、各罪間關係、法益侵害之整體效果，
    考量犯罪人個人特質，並適度反應其行為之不法與罪責程度
    ，及對其施以矯正之必要性，且貫徹刑法公平正義之理念，
    分別就所宣告有期徒刑部分定其應執行刑。
　㈨末查被告藍明惠未曾因故意犯罪受有期徒刑以上刑之宣告，
    此有臺灣高等法院被告前案紀錄表在卷可憑，念其一時思慮
    欠周，致罹本罪，且業與如附表一編號1、2、6 至8 所示被
    害人達成調解，並實際依約履行賠償(見本院訴卷第77至87
    頁)，且因其餘被害人經本院傳喚均未能到庭而無法就該部
    分達成和解，確有悔意，深信經此刑之教訓，自當知所警惕
    ，而無再犯之虞，本院綜核各情，認前開對其所宣告之刑，
    以暫不執行為適當，爰宣告緩刑5年，以啟自新，惟為確實
    督促保持善良品行及正確法律觀念，並依同法第74條第2 項
    第3 款、第8 款之規定，命被告應依本院110年度審附民移
    調字第478、516至523號調解筆錄內容向被害人支付損害賠
    償，及參加法治教育2場次，並另依刑法第93條第1 項第2 
    款之規定，諭知其應於緩刑期間付保護管束，以啟自新。又
    依同法第75條之1 第1 項第4 款規定，受緩刑之宣告而違反
    上開本院所定負擔情節重大，足認原宣告之緩刑難收其預期
    效果，而有執行刑罰之必要者，得撤銷其宣告，附此敘明。
    至被告方成源曾因洗錢防制法案件，經法院判處有期徒刑1 
    年8月，緩刑4 年確定，緩刑期間自110 年5 月12日至114 
    年5 月11 日止，現仍在緩刑期間，則上開刑之宣告尚未失
    其效力，有其前案紀錄表存卷可考，是其本案前已因故意犯
    罪受有期徒刑以上刑之宣告，不符合緩刑要件，爰不對其為
    緩刑之宣告，附此敘明。
三、不予宣告強制工作部分
    按行為人以一行為觸犯組織犯罪防制條例第3 條第1 項後段
    之參與犯罪組織罪，及刑法第339 條之4 第1 項第2 款之加
    重詐欺取財罪，依刑法第55條前段規定從一重之加重詐欺取
    財罪處斷而為科刑時，於有預防矯治其社會危險性之必要，
    且符合比例原則之範圍內，由法院依組織犯罪防制條例第3
    條第3 項規定，一併宣告刑前強制工作，有最高法院刑事大
    法庭108 年度台上大字第2306號裁定可參。是上開最高法院
    刑事大法庭裁定認為應視被告行為之嚴重性、表現之危險性
    、對於未來行為之期待性，以及所採措施與預防矯治目的所
    需程度，於有預防矯治其社會危險性之必要，且符合比例原
    則之範圍內，由法院依該條例第3 條第3 項規定宣告刑前強
    制工作，賦與法院就是否宣告強制工作一定之裁量權。本院
    審酌被告藍明惠於參與本案詐欺集團前，並無參與犯罪組織
    、詐欺取財及洗錢等前科，有其前案紀錄表可參，難認其有
    何犯罪習慣，或有何遊蕩或懶惰成習而犯罪之情，且被告方
    成源、藍明惠參與本案詐欺集團之犯罪組織，係依「承凱」
    、「晁界佑」之指示，負責提領被害人匯入之款項後轉交予
    集團上游收受，其係居於該組織之下層地位，並非核心決策
    角色，且其所獲報酬金額低微，倘若透過刑罰之執行，應可
    矯治並預防其再度危害社會，尚未達須以保安處分預防矯治
    之程度而再施以刑前強制工作之必要，故依比例原則而為綜
    合判斷，本院認尚無適用組織犯罪防制條例第3 條第3 項規
    定，對被告方成源、藍明惠再為宣告強制工作之必要，併予
    敘明。
四、沒收部分 
　㈠被告方成源、藍明惠固均於警詢及本院審理中供稱：報酬為
    每日1,000元等語(見109年度偵字第26828號卷第158頁、本
    院訴卷第73頁)，此部分固為其等犯罪所得，惟其等業與如
    附表一編號1、2、6至8所示達成調解，而如附表一編號3至5
    所示部分之犯罪所得，因分別與上開已調解成立如附表一編
    號1、2、6至8所示犯行同日提領，致犯罪所得重疊而無法區
    別，且上開調解成立金額高過各該次犯罪所得，倘被告方成
    源、藍明惠依約履行，其所給付之金額已足剝奪犯罪所得，
    又若被告方成源、藍明惠未能切實履行，前開告訴人等亦尚
    得對被告方成源、藍明惠之財產強制執行，而達到沒收制度
    剝奪被告之犯罪所得之立法目的，為免重覆剝奪被告方成源
    、藍明惠之犯罪所得而有過苛之虞，爰就被告方成源、藍明
    惠如附表一編號1至8所示部分之犯罪所得不再宣告沒收或追
    徵。至如附表一編號9至10所示犯行，均係同日內所犯，被
    告方成源、藍明惠各獲有1日報酬1,000元，上開未扣案之犯
    罪所得，自應依刑法第38條之1 第1 項前段、第3 項規定宣
    告沒收，並於全部或一部不能沒收或不宜執行沒收時，追徵
    其價額。
　㈡查扣案如附表二編號1、2所示之行動電話，分別係被告方成
    源、藍明惠所有供本案犯行聯絡使用，業據被告方成源、藍
    明惠供承在卷（見本院訴卷第62頁），應依刑法第38條第2 
    項前段規定宣告沒收。
　㈢又本件扣案之提款卡，固係被告方成源所屬犯罪集團交付供
    提款之物，惟考量上開提款卡具有個人之專屬性，且其本體
    價值低微，其價值並非存在於物品之形體本身，倘被害人申
    請註銷並補發卡片，原卡片即失去功用，是對上開金融信用
    卡宣告沒收或追徵，尚欠缺刑法上之重要性，爰依刑法第38
    條之2第2項之規定，不予宣告沒收。
據上論斷，依刑事訴訟法第273條之1第1項、第299條第1項前段
、第310條之2、第454條第2項，判決如主文。
本案經檢察官葉耀群提起公訴，檢察官李建論、林佳慧移送併辦
，檢察官謝雨青到庭執行職務。
中　　華　　民　　國　　110 　年　　12　　月　　1 　　日
　　　　　　　　　刑事第五庭    法　官　林虹翔
以上正本證明與原本無異
如不服本判決應於收受送達後20日內向本院提出上訴書狀，並應
敘述具體理由；其未敘述上訴理由者，應於上訴期間屆滿後20日
內向本院補提理由書（均須按他造當事人之人數附繕本）「切勿
逕送上級法院」。告訴人或被害人如對於本判決不服者，應具備
理由請求檢察官上訴，其上訴期間之計算係以檢察官收受判決正
本之日期為準。因疫情而遲誤不變期間，得向法院聲請回復原狀
。
　　　　　　　　　　　　　　　　書記官　陳韶穎
中　　華　　民　　國　　110 　年　　12　　月　　1 　　日
附錄所犯法條：
組織犯罪防制條例第3 條
發起、主持、操縱或指揮犯罪組織者，處三年以上十年以下有期
徒刑，得併科新臺幣一億元以下罰金；參與者，處六月以上五年
以下有期徒刑，得併科新臺幣一千萬元以下罰金。但參與情節輕
微者，得減輕或免除其刑。
具公務員或經選舉產生之公職人員之身分，犯前項之罪者，加重
其刑至二分之一。
犯第一項之罪者，應於刑之執行前，令入勞動場所，強制工作，
其期間為三年。
前項之強制工作，準用刑法第九十條第二項但書、第三項及第九
十八條第二項、第三項規定。
以言語、舉動、文字或其他方法，明示或暗示其為犯罪組織之成
員，或與犯罪組織或其成員有關聯，而要求他人為下列行為之一
者，處三年以下有期徒刑，得併科新臺幣三百萬元以下罰金：
一、出售財產、商業組織之出資或股份或放棄經營權。
二、配合辦理都市更新重建之處理程序。
三、購買商品或支付勞務報酬。
四、履行債務或接受債務協商之內容。
前項犯罪組織，不以現存者為必要。
以第五項之行為，使人行無義務之事或妨害其行使權利者，亦同
。
第五項、第七項之未遂犯罰之。
洗錢防制法第14條
有第二條各款所列洗錢行為者，處七年以下有期徒刑，併科新臺
幣五百萬元以下罰金。
前項之未遂犯罰之。
前二項情形，不得科以超過其特定犯罪所定最重本刑之刑。
刑法第339 條之4
犯第三百三十九條詐欺罪而有下列情形之一者，處一年以上七年
以下有期徒刑，得併科一百萬元以下罰金：
一、冒用政府機關或公務員名義犯之。
二、三人以上共同犯之。
三、以廣播電視、電子通訊、網際網路或其他媒體等傳播工具，
    對公眾散布而犯之。
前項之未遂犯罰之。 
附表一
編號 告訴人 犯罪時間 詐騙內容 匯款時間 匯款金額  (新臺幣) 匯入帳戶 被告提領日 宣告刑 1 董美螺 109年8月17日14時30分許 詐欺集團成員撥打電話予董美螺，佯稱為其孫子李晉含，因需錢孔急亟需借款，致董美螺陷於錯誤而匯款 109年8月17日15時24分 150,000元 上海商業儲蓄銀行000-00000000000000號帳戶 109年8月17日 方成源犯三人以上共同詐欺取財罪，處有期徒刑陸月。 藍明惠犯三人以上共同詐欺取財罪，處有期徒刑陸月。  2 張倪禎 109年8月17日10時14分許 詐欺集團成員撥打通訊軟體予張倪禎，佯稱為其侄子，因需錢孔急亟需借款，致張倪禎陷於錯誤而匯款 109年8月17日14時41分 120,000元 中華郵政股份有限公司帳號000-00000000000000號帳戶  方成源犯三人以上共同詐欺取財罪，處有期徒刑陸月。 藍明惠犯三人以上共同詐欺取財罪，處有期徒刑陸月。 3 廖順根 109年8月16日20時許 詐欺集團成員撥打通訊軟體予廖順根，佯稱為其女兒，因需錢孔急亟需借款，致張倪禎陷於錯誤而匯款 109年8月17日13時43分 250,030元 永豐商業銀行000-00000000000000號帳戶  方成源犯三人以上共同詐欺取財罪，處有期徒刑陸月。 藍明惠犯三人以上共同詐欺取財罪，處有期徒刑陸月。 4 高瑞蓮 109年9月2日17時許 詐欺集團成員撥打通訊軟體予高瑞蓮，佯稱為其侄子裕凱，因需錢孔急亟需借款，致高瑞蓮陷於錯誤而匯款 109年9月3日12時25分 30,014元 玉山商業銀行000-0000000000000號帳戶 109年9月3日 方成源犯三人以上共同詐欺取財罪，處有期徒刑陸月。 藍明惠犯三人以上共同詐欺取財罪，處有期徒刑陸月。 5 蔡秀月 109年9月2日15時許 詐欺集團成員撥打通訊軟體予蔡秀月，佯稱為其友人阿惠，因需錢孔急亟需借款，致蔡秀月陷於錯誤而匯款 109年9月3日12時56分 30,030元 玉山商業銀行000-0000000000000號帳戶  方成源犯三人以上共同詐欺取財罪，處有期徒刑陸月。 藍明惠犯三人以上共同詐欺取財罪，處有期徒刑陸月。 6 王美葉 109年9月2日13時許 詐欺集團成員撥打通訊軟體予王美葉，佯稱為其友人美惠，因需錢孔急亟需借款，致王美葉陷於錯誤而匯款 109年9月3日10時43分 30,030元 玉山商業銀行000-0000000000000號帳戶  方成源犯三人以上共同詐欺取財罪，處有期徒刑陸月。 藍明惠犯三人以上共同詐欺取財罪，處有期徒刑陸月。 7 彭長元 109年9月5日16時許 詐欺集團成員佯稱為購物網站客服人員，向彭長元表示因公司系統遭駭客入侵，需操作ATM解除設定，致彭長元陷於錯誤而匯款 109年9月5日16時6分 49,987元 合作金庫商業銀行000-0000000000000號帳戶 109年9月5日 方成源犯三人以上共同詐欺取財罪，處有期徒刑陸月。 藍明惠犯三人以上共同詐欺取財罪，處有期徒刑陸月。     109年9月5日16時11分 20,046元    8 丁翠珊 109年9月5日15時許 詐欺集團成員佯稱為購物網站客服人員，向丁翠珊表示因訂單筆數設定錯誤，需操作ATM解除設定，致丁翠珊陷於錯誤而匯款 109年9月5日16時33分 49,989元 合作金庫商業銀行000-0000000000000號帳戶  方成源犯三人以上共同詐欺取財罪，處有期徒刑陸月。 藍明惠犯三人以上共同詐欺取財罪，處有期徒刑陸月。     109年9月5日16時35分 29,123元    9 傅國欽 109年8月31日16時20分許 詐欺集團成員撥打電話予傅國欽，佯稱為其替傅國欽家中搭建鐵皮屋之鐵工，因需錢預先購買材料，致傅國欽陷於錯誤而匯款 109年9月1日9時48分 100,010元 渣打商業銀行帳號000-00000000000000號帳戶 109年9月1日  方成源犯三人以上共同詐欺取財罪，處有期徒刑陸月。 藍明惠犯三人以上共同詐欺取財罪，處有期徒刑陸月。 10 林利娟 109年9月1日11時31分許 詐欺集團成員撥打通訊軟體予林利娟，佯稱為其友人劉其松，因需錢孔急亟需借款，致林利娟陷於錯誤而匯款 109年9月1日12時58分 200,030元 中華郵政股份有限公司000-00000000000000號帳戶  方成源犯三人以上共同詐欺取財罪，處有期徒刑陸月。 藍明惠犯三人以上共同詐欺取財罪，處有期徒刑陸月。 
附表二
編號 名稱 備註 1 行動電話(含門號0000000000號sim卡) 被告方成源所有供本件犯罪所用 2 行動電話(含門號0000000000號sim卡) 被告藍明惠所有供本件犯罪所用